【裁判字號】    92,苗簡,351
【裁判日期】    920923
【裁判案由】    清償借款
【裁判全文】
臺灣苗栗地方法院民事簡易判決                    九十二年度苗簡字第三五一號
    原      告  萬泰商業銀行股份有限公司苗栗分公司
    法定代理人  乙○○
    訴訟代理人  甲○○
    被      告  丙○○
右當事人間請求返還不當得利事件，本院判決如左：
    主      文
原告之訴駁回。
訴訟費用由原告負擔。
    事實及理由
壹、原告之聲明：被告應給付原告新臺幣（下同）四十四萬一千五百元，及自民國九
    十年五月二十六日起至清償日止，按年息百分之五計算之利息。
貳、事實摘要：
  一、原告起訴主張：
  （一）被告與訴外人李煌仁為夫妻，訴外人李煌仁為原告前身苗栗縣苗栗市信用合
        作社（下稱苗栗市信用合作社，原告自九十年八月十三日起概括承受苗栗市
        信用合作社之資產及負債）徵信室襄理，被告亦為上開信用合作社職員。
  （二）訴外人李煌仁於八十八年九月九日利用訴外人翁明義名義向苗栗市信用合作
        社冒貸二百四十萬元，旋於翌日將上開款項匯入訴外人黃國恩帳戶；又於八
        十八年十月四日利用訴外人湯冬蘭名義向苗栗市信用合作社冒貸二百五十萬
        元，亦於翌日將上開款項匯入訴外人黃國恩帳戶；再於八十九年十月二十六
        日利用訴外人黃健藏名義冒貸六百六十萬元，於同日將其中八十萬元匯入訴
        外人黃國恩帳戶。上開匯入黃國恩帳戶之冒貸所得款項，均由李煌仁用以操
        作買賣股票。然查上開黃國恩帳戶之款項，其中一筆十三萬六千五百元之款
        項於九十年二月十二日轉入被告帳戶內，則被告顯係無法律上之原因而受利
        益，致原告受損害，依民法第一百七十九條及第一百八十三條規定，被告自
        應返還上開款項予原告。
  （三）訴外人李煌仁另於八十八年八月二十六日冒用訴外人林厥焮名義向苗栗市信
        用合作社冒貸四百萬元，李煌仁於翌日即同年月二十七日自上開林厥焮帳戶
        領取一百二十萬元，於同年月三十日自上開林厥焮帳戶領取二百八十萬元，
        李煌仁領取上開一百二十萬元後，匯入伊自己帳戶五十萬元，另匯款予訴外
        人羅秀梅三十九萬五千元、被告三十萬五千元。則上開匯入被告帳戶之三十
        萬五千元，既係李煌仁以非法手段取得，被告顯係無法律上之原因而受利益
        ，致原告受損害，爰併依民法第一百七十九條及第一百八十三條規定，請求
        被告返還上開款項予原告。
  二、被告則辯以：
  （一）渠固曾收受自黃國恩帳戶匯入之十三萬六千五百元及由李煌仁匯入之三十萬
        五千元，亦知悉上開款項係李煌仁匯入者，惟查上開款項均係李煌仁償還予
        渠之款項，被告受領上開款項有法律上之原因，並非不當得利。
  （二）原告主張李煌仁利用翁明義、湯冬蘭、黃健藏名義冒貸款項而轉入黃國恩帳
        戶之時間係在八十八年九、十月間，然查李煌仁係直至九十年二月十二日始
        自黃國恩帳戶匯款十三萬六千五百元入被告帳戶，則上開期間內，李煌仁已
        在黃國恩帳戶內買賣股票轉換數十次，上開冒貸款項已與黃國恩帳戶內原本
        屬李煌仁私有股本之資金相混合，自無從遽認上開十三萬六千五百元係李煌
        仁向苗栗市信用合作社冒貸所得之款項。
  （三）八十八年八月二十七日李煌仁固匯款三十萬五千元入被告帳戶，惟翌日李煌
        仁旋又自被告同上帳戶內轉出三十萬元，而上開款項之進出皆係李煌仁利用
        與被告任職同一信用合作社之便，以其所持有被告之印章自行操作之結果，
        被告並不知情。且李煌仁為買賣股票，經常向被告借款週轉，上開李煌仁匯
        入三十萬五千元，旋即轉出之情形，應係李煌仁本欲償還被告借款，嗣又因
        急需而取出，足認上開三十萬五千元係李煌仁償還被告之款項。
  （四）原告泛以李煌仁所使用之股票帳戶內曾有部分款項匯入被告帳戶，即認被告
        係不當得利，就被告有何無法律上之原因而受利益致原告受損害之情，並未
        舉證證明之，原告之訴非有理由，應予駁回。
參、法院之判斷：
  一、按當事人得以合意定第一審管轄法院，但以關於由一定法律關係而生之訴訟為
      限，民事訴訟法第二十四條第一項定有明文。查本件被告之住所地在臺中市○
      ○區○○里○○路一五九之八二號，有原告提出之
      二頁），雖非於本院轄區，惟兩造陳明就本件返還不當得利事件合意以本院為
      第一審管轄法院，有本院言詞辯論筆錄在卷可憑（見第四七頁），是原告向本
      院提起本件訴訟，與前開合意管轄之規定尚無不符，本院自有管轄權。
  二、原告起訴主張：訴外人李煌仁將其向原告前身苗栗市信用合作社冒貸所得之款
      項匯款予被告一筆十三萬六千五百元，一筆三十萬五千元，共四十四萬一千五
      百元，被告係無法律上之原因而受利益致原告受損害，爰依民法第一百七十九
      條及第一百八十三條規定，請求被告返還上開款項等語。被告則以：上開款項
      係李煌仁前向其借款所償還之金額，被告非不當得利等語，資為抗辯。
  三、原告主張訴外人李煌仁向原告前身苗栗市信用合作社冒貸上述款項及被告曾收
      受李煌仁匯入之十三萬六千五百元及三十萬五千元之事實，業據其提出放款支
      出傳票、存款收入傳票、取款憑條及對帳單等件為證（見第一八至四○頁），
      復為被告所不爭執（見第六八頁），堪信原告此部份主張為真實。惟原告主張
      被告受領上開款項係不當得利等語，則為被告所否認，並以前開情詞置辯。是
      本件應審究者，為被告受領上開款項，是否構成不當得利？
  （一）按不當得利返還請求權，以無法律上之原因而受利益為其成立要件之一，故
        主張此項請求權成立之原告，應就無法律上之原因而受利益之事實，負舉證
        責任，最高法院七十七年度台上字第一七五六號判決足資參照。次按依不當
        得利法則，請求返還不當得利，必以無法律上原因受利益，致他人受損害為
        要件，此觀民法第一百七十九之規定自明，是倘若所受之利益係基於法律上
        之原因，即無不當得利可言。本件原告主張訴外人李煌仁將其冒貸之款項中
        共四十四萬一千五百元，匯入被告帳戶，被告係無法律上之原因而受利益云
        云，揆諸首揭說明，原告自應就上開四十四萬一千五百元係李煌仁所冒貸之
        款項，及被告係無法律上之原因而受利益之事實負舉證之責任。
  （二）經查訴外人李煌仁於八十八年九月九日利用訴外人翁明義名義向苗栗市信用
        合作社冒貸二百四十萬元；於八十八年十月四日利用訴外人湯冬蘭名義向上
        開信用合作社冒貸二百五十萬元；於八十九年十月二十六日利用訴外人黃健
        藏名義向上開信用合作社冒貸六百六十萬元，上開款項除黃健藏部分係匯款
        八十萬元入黃國恩帳戶外，其餘款項均匯入黃國恩帳戶等事實，業據原告提
        出對帳單、取款憑條及存款收入傳票等件為證（見第一八至三二頁），復為
        被告所不爭執，而上開黃國恩之帳戶，係供李煌仁操作股票之用，亦為兩造
        所是認。則李煌仁既以前開冒貸之款項作為資金在黃國恩帳戶內操作股票，
        上開冒貸之款項已與李煌仁原有資金及嗣後買賣股票之獲利相混合，要難認
        李煌仁自黃國恩帳戶匯予被告之十三萬六千五百元，係屬上開冒貸款項之一
        部分；況李煌仁係於冒貸款項二、三年後之九十年二月十二日匯款十三萬六
        千五百元予被告，期間黃國恩帳戶買賣股票之金錢進出，不知凡幾，實難認
        李煌仁匯予被告之上開款項，即係冒貸款項之一部分，是原告主張李煌仁自
        前開冒貸之款項中匯款其中十三萬六千五百元予被告云云，自屬無據，不足
        憑採。此外原告就被告受領上開款項係無法律上之原因而受利益一節，亦無
        法舉證以實其說，是揆諸前揭說明，原告依不當得利之法律關係請求被告返
        還上開款項，洵屬無據。
  （三）次按原告主張李煌仁於八十八年八月二十六日利用訴外人林厥焮名義向苗栗
        市信用合作社冒貸四百萬元，李煌仁於翌日即同年月二十七日領取其中一百
        二十萬元，並於同日將上開一百二十萬元分別匯予羅秀梅三十九萬五千元、
        李煌仁五十萬元及被告三十萬五千元之事實，業據其提出對帳單、取款憑條
        及存款收入傳票為證（見第三三至四○頁），而觀諸上開匯款日期，均在八
        十八年八月二十七日，匯款時間一為十二時十分，一為十二時十五分，一為
        十二時十八分（見第三六頁），與領取一百二十萬元之時間十二時十五分（
        見第三五頁），時間緊接（李煌仁匯款羅秀梅之時間雖在其領取一百二十萬
        元之前，惟此應係李煌仁利用其為信用合作社員工之便，同時辦理領款與匯
        款手續所致時間之誤差），堪信李煌仁係將其冒貸四百萬元中之三十萬五千
        元匯予被告。惟查：被告辯稱上開款項係李煌仁先前向其借款之還款等語，
        按夫妻間借款所在多有，而由李煌仁操作買賣股票，經常需金錢週轉一節，
        及徵諸李煌仁於八十八年八月二十七日匯款三十萬五千元予被告後，被告帳
        戶內隨即於八十八年八月三十一日又轉出三十萬元等情觀之（見第一○三頁
        ），被告前開所辯，洵堪採信，是被告受領上開款項，自屬有法律上之原因
        。此外原告並未就上開款項係李煌仁無償贈與被告一節，舉證以實其說，從
        而被告受領上開三十萬五千元，既有法律上之原因，揆諸前揭說明，原告依
        據民法第一百七十九條及第一百八十三條規定請求被告返還上開款項，尚非
        有據。
  四、綜上所述，本件原告既無法舉證證明被告受領上開二筆款項係無法律上之原因
      而受利益，則其依不當得利之法律關係，請求被告返還四十四萬一千五百元，
      為無理由，應予駁回。
  五、本件事證已臻明確，兩造其餘攻擊防禦方法及舉證，核與判決結果不生影響，
      爰不一一論述，併此敘明。
  六、據上論結，本件原告之訴為無理由，依民事訴訟法第四百三十六條第二項、第
      七十八條，判決如主文。
中      華      民      國    九十二    年      九      月    二十三    日
                                  臺灣苗栗地方法院苗栗簡易庭
                                                  法      官  黃佩韻
右為正本係照原本作成。
如不服本判決，應於判決送達後二十日內，向本院提出上訴狀。
中      華      民      國    九十二    年      九      月    二十三    日
                                                  法院書記官  黃秀娟


司法院資訊處製作；財團法人民間司法改革基金會備份。
